最高法院民事判決　　　　　　　　　　　　　　　　八十七年度台再字第一○五號
　　再 審原 告　香港商東麾股份有限公司
　　法定代理人　施瑞柏
　　訴訟代理人　陳長文律師
　　　　　　　　蔡東賢律師
　　　　　　　　林仟雯律師
　　再 審被 告　永誠興業股份有限公司
　　法定代理人　駱和裕
右當事人間請求損害賠償事件，再審原告對於中華民國八十七年二月二十七日本院判
決（八十七年度台上字第四一二號），提起再審之訴，本院判決如左：
    主  文
再審之訴駁回。
再審訴訟費用由再審原告負擔。
    理  由
本件再審原告以本院八十七年度台上字第四一二號確定判決（下稱確定判決）有民事
訴訟法第四百九十六條第一項第一款之適用法規顯有錯誤情形，對之提起再審之訴。
無非以：依民法第二百二十七條規定，債務人不為給付或不為完全之給付者，債權人
均得請求損害賠償，並不以契約解除為請求損害賠償之前提要件。而觀之兩造間之來
往函文，已足認再審被告一再拒絕開立信用狀，根本無意履行其開立信用狀之義務，
則再審原告自得依民法第二百二十七條、第二百十六條規定，請求再審被告賠償轉售
差價之損害。乃確定判決竟謂於契約解除後，始得請求損害賠償，即有消極不適用上
開法規之違法。又依兩造間之函文及證人魏功澳之證言，再審被告應於民國八十二年
六月二十日前交付信用狀予再審原告，可見再審被告自八十二年六月二十日起負有給
付遲延之責任。詎確定判決違反最高法院五十一年台上字第一○一號、六十九年台上
字第二六七四號等判例，未斟酌全辯論意旨及不依經驗法則，遽謂雙方未約定於八十
二年六月二十日開立信用狀，另為再審被告於同年六月二十五日始有開狀義務之認定
，而指再審原告於同年六月二十二日解除契約為不合法，其適用法規亦屬顯有錯誤。
再查再審原告能請求再審被告給付者，係「開具契約約定之信用狀」，非買賣之價金
。於再審被告逾期未開立信用狀後，對再審原告當無利益可言。依民法第二百三十二
條規定，再審原告即得拒絕該遲延後之給付而請求賠償因不履行債務所生之損害。此
項賠償，應與契約有無解除無涉。其損害賠償請求權之行使，依最高法院五十七年台
上字第二七二七號判例意旨，並不以契約解除為要件。退萬步言之，縱須先為解除契
約，再審原告亦早於八十二年六月二十二日為解除契約之意思表示，其請求再審被告
賠償轉售之差價損失仍無不合。惟前訴訟程序之第二審判決，未依證據認定事實，確
定判決竟不適用民事訴訟法第四百七十七條規定將該第二審判決廢棄，適用法規自屬
顯有錯誤。而兩造間之契約除約定再審被告有出具信用狀之義務外，尚無再審原告得
直接請求給付現金之約定。確定判決認定該信用狀僅屬間接給付，再審原告可再向
再審被告請求給付現金，顯與民法第三百二十條之間接給付規定有違。綜之，確定判
決不適用民法第二百二十七條、第二百十六條、第二百三十二條規定及最高法院五十
一年台上字第一○一號、六十九年台上字第二六七四號等判例，未為再審原告勝訴之
判決，反認定再審原告須於解除契約後始得請求損害賠償，其適用法規確係顯有錯誤
等詞，為其主要論據。
查民事訴訟法第四百九十六條第一項第一款所謂適用法規顯有錯誤，係指確定判決違
背法規或現存判例解釋而言，不包括認定事實錯誤之情形在內。（參見：本院七十一
年台再字第二一○號、六十三年台上字第八八○號等判例）。此款之適用法規顯有錯
誤，對第三審判決言，亦應以該判決依據第二審判決所確定之事實，而為法律上之判
斷，有適用法規顯有錯誤之情形為限（參見：本院七十一年台再字第三○號判例）。
本件再審原告所稱：再審被告應於八十二年六月二十日前交付信用狀，其一再拒絕開
立信用狀，無意履行開立信用狀之義務，應自斯時起負遲延責任。再審原告於同年六
月二十二日解除契約，即無不合云云，姑不論是否實在，均屬前訴訟程序之事實審即
第二審法院依其取捨證據、認定事實及解釋契約之職權行使所為「認定事實」有無錯
誤之問題。其所認定「被上訴人（再審被告）應於八十二年六月二十五日前開立信用
狀抵付價金。上訴人（再審原告）謂雙方約定於八十二年六月二十日開發信用狀為不
足採。被上訴人於八十二年六月二十二日尚未因逾期未開發信用狀而應負給付遲延責
任，上訴人應無契約解除權。其於八十二年六月二十二日通知轉賣並索賠，尚不生解
除契約之效力。系爭鋼胚買賣契約仍然存在」等事實，縱有不當，揆之前揭說明，亦
不得指為適用法規顯有錯誤。本院確定判決以該事實審法院就其確定之事實，所為「
上訴人尚有請求被上訴人給付系爭鋼胚買賣價金之權利，自無受有轉售價差損失可言
。即其轉售之價差，並非因被上訴人未按期開發信用狀所受之損失」等論斷，於法洵
無違誤，乃予維持。要難謂為適用法規有何顯然之錯誤。再審原告無視事實審法院關
於「再審被告於八十二年六月二十二日尚未因逾期開發信用狀而應負給付遲延責任，
再審原告應無契約解除權，其於斯時通知將轉賣並索賠，不生解除契約之效力」等事
實認定，任意指稱「再審被告自八十二年六月二十日起應負遲延責任，而有不為給付
或不完全給付之情，再審原告不待解除契約，即得請求損害賠償，且再審被告遲延後
之給付對再審原告並無利益，再審原告得予拒絕，逕行請求債務不履行之損害賠償」
云云，而謂確定判決未適用民法第二百二十七條、第二百十六條、第二百三十二條等
規定及本院相關判例，為適用法規顯有錯誤，自屬無理。至再審被告就信用狀之開發
，是否為民法第三百二十條所定「間接給付」之性質，於無法規、判解可據前，尤難
以學說上或有諸說併存，指為事實審法院所持「該信用狀之開發，係一種間接給付（
新債清償）」之見解，為適用法規顯有錯誤。（參見：本院五十七年台上字第一○九
一號判例意旨）再審論旨徒執前詞，求予廢棄確定判決，非有理由。
據上論結，本件再審之訴為無理由，依民事訴訟法第七十八條，判決如主文。
中      華      民      國    八十七    年      九      月      九      日
                              最高法院民事第七庭
                                  審判長法官  朱  錦  娟
                                        法官  蘇  茂  秋
                                        法官  蘇  達  志
                                        法官  顏  南  全
                                        法官  黃  秀  得
      右正本證明與原本無異
                                              書  記  官
中      華      民      國    八十七    年      九      月    二十一    日
